【裁判字號】    90,交上易,275
【裁判日期】    900910
【裁判案由】    過失致死
【裁判全文】
臺灣高等法院高雄分院刑事判決    九十年度交上易字第二七五號
    上  訴  人  台灣高雄地方法院檢察署檢察官
    被      告  甲○○
右上訴人因被告過失致死案件，不服臺灣高雄地方法院九十年度交易字第二二一號，
中華民國九十年九月十日第一審判決（起訴案號：臺灣高雄地方法院檢察署八十九年
度偵字第二０六二五號），提起上訴，本院判決如左：
      主      文
上訴駁回。
      理      由
一、本案經本院審理結果，認第一審判決被告甲○○無罪，核無不合，應予維持。並
    引用第一審判決書記載之理由。（如附件）
二、原審以本件車禍之發生乃係被害人於中華一路綠燈變換為黃燈時，猶執意通過並
    至中華一路與青海路之交岔路口時，適有被告駕駛之自小客車已完成左轉，欲通
    過中華一路之機車道進入青海路時，疏未注意讓已完成左轉之被告所駕駛之車輛
    先行及車前之行車狀態，而撞及被告所駕駛自小客車之右前門，並因之摔落地面
    所致，且被告並未違規駕駛，又無法預見被害人騎乘機車快速自中華一路過來，
    並無充足之時間可採取適當之措施防止下致生本件交通事故，自難認被告有何過
    失。此外，復查無其他確切證據足資證明被告犯罪，因而為被告甲○○無罪之諭
    知，核無不合。檢察官據告訴人聲請提起上訴，上訴意旨仍執前詞，略以，證人
    郭仁和之證言先後矛盾顯不足採，被害人之機車並未闖紅燈及被告確有過失云云
    ，指摘原判決不當，為無理由，應予駁回。
據上論斷，應依刑事訴訟法第三百六十八條、第三百七十三條，判決如主文。
本案經檢察官邱榮藏到庭執行職務。
中    華    民    國      九十      年      十二      月     十二   日
                              臺灣高等法院高雄分院刑事第九庭
                                  審判長法官  張明松
                                        法官  江泰章
                                        法官  任森銓
右正本證明與原本無異。
不得上訴。
                                      書記官  施耀程
中    華    民    國      九十      年      十二      月    十三    日
                                                                    Ｄ
附件：
臺灣高雄地方法院刑事判決                          九十年度交易字第二二一號
    公  訴  人  臺灣高雄地方法院檢察署檢察官
    被      告  甲○○  女  四十三歲（民國○○○年○月○日生）
                        住高雄市○○區○○里○○○街一六三號
                        身分證統一編號：Ｅ二0000000號
右列被告因過失致死案件，經檢察官提起公訴（八十九年度偵字第二０六二五號），
本院判決如左：
    主  文
甲○○無罪。
    理  由
一、公訴意旨係以：被告甲○○於民國八十九年九月十一日二十一時五十三分許，駕
    駛車號ＸＯ—一六八六號自小客車，沿高雄市○○○路由南往北方向行駛，行經
    中華一路與青海路之交岔路口，欲左轉進入青海路時，本應注意車前狀況，並隨
    時採取必要措施，且依當時客觀情形，並無不能注意之情事，竟疏未注意，逕行
    左轉進入青海路，適有被害人顏鏗浩騎乘車號ＸＯＦ—六０八號重型機車，沿中
    華一路由北往南方向，以不詳速度騎乘，亦未注意車前狀況，行駛至前開地點，
    被告甲○○見狀已閃煞不及，致被害人顏鏗浩所騎乘之機車撞及被告甲○○所駕
    駛自小客車之右前門，被害人顏鏗浩跌倒在地受有顱內出血等傷害，經送醫急救
    不治死亡，並認被告甲○○之過失行為與被害人顏鏗浩之死亡間顯有相當因果關
    係，因認被告甲○○涉犯行法第二百七十六條第一項之過失致死罪嫌。
二、按犯罪事實應依證據認定之，無證據不得推定其犯罪事實。又不能證明被告犯罪
    者，應諭知無罪之判決，刑事訴訟法第一百五十四條、第三百零一條第一項分別
    定有明文。又事實之認定，應憑證據，如未能發現相當證據，或證據不足以證明
    ，自不能以推測或擬制之方法，為裁判基礎（最高法院四十年台上字第八六號判
    例參照）。且認定犯罪事實所憑之證據，雖不以直接證據為限，間接證據亦包括
    在內，然而無論直接證據或間接證據，其為訴訟上之證明，須於通常一般之人均
    不致有所懷疑，而得確信其為真實之程度者，始得據為有罪之認定，倘其證明尚
    未達到此一程度，而有合理之懷疑存在而無從使事實審法院得有罪之確信時，即
    應由法院為諭知被告無罪之判決（最高法院七十六年台上字第四九八六號判例參
    照）。
三、本件公訴人認被告甲○○涉有過失致死犯行，係以被害人之父親乙○○之指述、
    證人郭仁和之證述、交通事故調查報告表及事故現場照片，以及高雄市政府建設
    局車輛行車事故鑑定委員會與高雄市政府車輛行車事故覆議委員會亦均認定被告
    有過失行為等為其主要論據。
四、訊據被告甲○○固坦承於前揭時、地，駕駛上開車號自小客車與被害人顏鏗浩所
    騎乘之機車發生碰撞，並致被害人傷重不治死亡之事實不諱，惟堅決否認有何過
    失致死犯行，辯稱：於肇事前伊係沿中華一路由南往北方向行駛，至中華一路與
    青海路之交岔路口時，欲左轉青海路，並在路中待轉，當中華一路之號誌變換為
    紅燈且青海路已變換為綠燈號誌時，伊才轉入青海路，此時被害人沿中華一路由
    北向南闖紅燈並超速行駛，又未注意車前狀況，而猛烈撞擊被告所駕駛自小客車
    之右前門始肇事，本件車禍事故主要係因被害人超速及闖紅燈而造成，且伊因信
    賴其他參與交通之對方亦能遵守交通規則，同時為必要之注意，謹慎採取適當之
    行為，對於被害人闖紅燈之行為伊並無法預知及防範。
四、經查：
  （一）據目擊本件車禍事故發生之證人郭仁和迭於警訊、檢察官偵查及於本院調查
        中供稱：事故發生當前伊駕駛自小客車原先停在青海路上由西往東方向之車
        道上等紅燈，當時雖是晚上，但光線還算良好，伊看到被告所駕駛之自小客
        車沿中華一路行駛要左轉青海路，當時中華一路上之車輛很多被告無法通過
        ，等到中華一路變為紅燈，許多車輛已停止，青海路綠燈時，伊亦正打擋準
        備要起步時，被告就慢慢左轉，已過了機車道約一半時，突然被害人騎乘機
        車衝出，撞上被告所駕駛自小客車之右前門，被害人所騎乘機車之車速相當
        快等語，（見警卷第四頁及其背面詢問筆錄、偵查卷第十頁背面至第十一頁
        ，及本院九十年五月九日訊問筆錄），又證人即事故發生後至現場處理員警
        邱敏瑞亦在庭證稱：伊至現場處理時，雖為晚上但有路燈，現場的視線很好
        ，被告所駕駛自小客車之右前車門凹陷係因被害人所騎乘機車車頭直接撞擊
        所造成，而右後車門則是因為被害人所騎乘之機車於撞擊後因無法再前進因
        仍有動力，該機車車尾處往左擺過去才造成，本件撞擊點是機車倒地所留刮
        地痕之起點之處等語甚明（見本院九十年四月二十五日訊問筆錄），並依事
        故發生後高雄市政府警察局交通大隊第三分隊員警至事故現場處理時所測繪
        之道路交通事故調查報告表及所拍攝之車損與現場照片所呈：被害人所騎乘
        之機車倒在中華一路由北往南方向之機車道與青海路由東往西之慢車道之交
        岔路口上，車頭朝南偏西、車尾朝北偏東，車後輪距離中華一路機車道停止
        線約三十點五公尺，另距離中華一路機車道右側路邊邊線延伸線約三點二公
        尺，被害人機車前方並有一灘被害人摔倒後所留之血跡，並散落有機車撞擊
        後車頭擋泥板破裂之碎片，機車左側處並以一條僅約零點二公尺長之刮地痕
        ，血跡旁並有一頂安全帽，又兩車之車損處分別為：被告所駕駛自小客車之
        右側前車門近後視鏡處嚴重凹損，右後車門近門把處亦有不規則凹損，右前
        、後兩車門並有連貫之數條刮痕，前擋風玻璃右側近車頂處亦有嚴重之輪狀
        裂紋，而被害人所騎乘機車則係車頭前擋泥板蓋及右側角踏板前緣處嚴重破
        裂，前車輪有擦痕。綜上，足認被害人原係騎乘機車沿中華一路由北往南方
        向行駛，被告則係駕駛自小客車沿中華一路由南往北方向行駛至青海路之交
        岔路口時左轉青海路，已通過前開交岔路口中心處，並行駛至中華一路機車
        道欲進入青海路時，遭被害人所騎乘之重型機車撞及至右側車門處，被害人
        此時即遭拋出先撞上被告所駕駛車輛之右前擋風玻璃及車頂處後，再跌落地
        面，致生本件車禍事故。又觀諸被告與被害人車輛受損部位及情形，係被害
        人所騎乘機車之車頭處撞及被告所駕駛自小客車右前車門，機車之車尾再往
        左甩致撞上被告所駕駛自小客車之右後車門，且兩車之車輛受損嚴重亦足堪
        認當時被害人騎乘機車之車速甚快，致造成如此嚴重之撞擊情形。另高雄市
        政府警察局鼓山分局於本院調查時另寄送車輛受損照片及安全帽之相片十一
        幀於本院（附於本院卷內），惟相片中之機車並無掛車牌，且機車車身的顏
        色係深藍接近黑色，與原警詢筆錄內所附之現場車損照片所呈被害人所騎乘
        之機車係較亮之藍色，且有車牌並不同，另車輛受損之部位警詢筆錄內所附
        之車損相片係機車車頭處碎裂，補送之相片則整台車均很完整，僅機車右側
        處有刮痕，安全帽之款式亦不同，足認事後鼓山分局所補送之車損照片，並
        非本件被害人於肇時所騎乘之機車甚明，附此敘明。
  （二）又肇事路段即中華一路每日七時許至凌晨一時許，中華一路方向之綠燈時間
        為七十秒、黃燈三秒、全紅燈為二秒，青海路方向之綠燈時間為三十五秒、
        黃燈三秒及全紅燈時間為二秒，有高雄市政府警察局交通大隊於九十年五月
        二十五日，以九十高市警交工字第０八一三三號函一紙在卷可憑，而中華一
        路北向機車車道之停止線至青海路交岔路口處約三十點五公尺，有前開道路
        交通事故調查報告表記載明確，並參酌汽車行駛距離及反映距離一覽表所載
        ，車速每小時四十公里時，每秒鐘之行駛距離為十一點一一公尺，本件事故
        ，從被告所駕駛自小客車之車損所呈，堪認被害人當時騎乘機車時之車速頗
        快，始有此衝力造成被告所駕駛自小客車之右側前、後車門嚴重凹損之情，
        但並無法準確估算被害人於發生撞擊前之車速究竟多少，及是否超速之情形
        ，但依據被告所駕駛自小客車之車損照片，與證人即目擊事故發生之郭仁和
        在本院調查時證稱：「（問：是否看到本案車禍事故？當時情況如何？）是
        ，我當時人在青海路靠近中華路，我是第一輛車，我在等綠燈，我差不多在
        青海路五至十公尺前，看到青海路已變為紅燈，我就用滑的向前停下來，我
        就看到被告的車子在左前方的中華路上由南往北的方向，他當時是定點停在
        中華路與青海路路中間要左轉，當時中華路上的車子很多，他無法轉過來，
        後來他要走時，青海路已變為綠燈，他才慢慢轉過來的，中華路已經是紅燈
        ，有很多車子停在那裡，騎機車的人才衝出來撞倒被告的車子，我當時還沒
        行駛，因被告的車子擋在我左前方，我沒辦法通過，必須等被告車子開走我
        才能通過。（問：你是否能確定被告車子左轉到青海路時中華路是紅燈？）
        我確定，因我車子是手排車，我是看到青海路已變成綠燈時，我才打擋要起
        步」等語（見本院九十年五月九日訊問筆錄），據此可認，如果被害人未超
        速時，而以每小時約四十公里之速度騎乘時，被害人在通過中華一路之停止
        線到達肇事地點，需中華一路上之燈號已從綠燈轉換為黃燈時始有可能，即
        被害人車速每小時四十公里時騎乘在中華一路上之燈號已變為黃燈時，始能
        到達肇事地點致生本件車禍事故；如果被害人在中華一路仍為綠燈時即通過
        時，其車速必低於每小時四十公里，如被害人以較低之速度騎乘時，如何能
        造成被告所駕駛自小客車之車門嚴重凹損之情形？顯有可疑。綜前說明，本
        件車禍事故之發生顯係被告駕駛自小客車沿中華一路由南往北內側車道至前
        揭交岔路口中心處，等待左轉，見中華一路之燈號已變換為紅燈，青海路上
 之燈號變為綠燈時，即起步左轉，並已轉正行駛到中華一路機車道附近，而
        被害人騎乘機車原沿中華一路機車道由北往南方向至前開交岔路口前，中華
        一路上之綠燈已變為黃燈時，被害人仍欲通過前開交岔路口，故未減速，致
        以機車車頭處撞及被告所駕駛自小客車之右側車門處，而生本件車禍事故之
        情堪以認定。
  （三）按汽車行駛時，駕駛人應注意車前狀況，並隨時採取必要之安全措施，又汽
        車行駛至交岔路口，其轉彎時，轉彎車應讓直行車先行，但直行車尚未進入
        交岔路口，而轉彎車以達中心處開始轉彎，直行車應讓轉彎車先行，道路交
        通安全規則第九十四條第三款及第一百零二條第一項第六款分別定有明文。
        依當時之天候晴朗、雖為夜間但有路燈光線、路面乾燥、無缺陷、亦無障礙
        物，且視距良好並無不能注意之情事，有前開證人邱敏瑞證述屬實，及道路
        交通事故調查報告表載述綦詳。被告駕駛自小客車行駛中華一路並欲左轉青
        海路，並已行駛到中華一路機車道，足認被告已通過路中心處，即車輛已直
        行，此時直行之被害人尚未進入中華一路及青海路之交岔路口，故應讓直行
        之被告所駕駛之車先行，又被害人復未注意車前之車輛動態及燈號變換之情
        形仍欲通過前揭交岔路口，致撞上被告所駕駛自小客車之右車門處，就本件
        車禍事故之發生顯係主要之肇事原因。另本件車禍事故經送請國立交通大學
        鑑定，亦為前開相同之認定，有國立交通大學於九十年六月八日，以（九０
        ）交大管運字第二三七四號函所檢附之行車事故鑑定意見書一分在卷可參。
        至於本件車禍事故另經高雄市政府建設局車輛行車事故鑑定委員會鑑定及覆
        議鑑定委員會覆議結果均認：「肇事時路口均為紅燈淨空時間，當事雙方行
        車均未注意來車及車前狀況，應同為肇事原因」，有前開鑑定委員會於八十
        九年十二月二十一日，以八九高市車鑑字第七六八二號函及覆議委員會於九
        十年三月五日，以九十高市覆字第五五六號函二紙在卷供參，惟查，前開事
        故調查報告表之鑑定意見所依據者，僅係以目擊證人郭仁和於警、偵訊時之
        證詞為依據，但證人郭仁和於警、偵訊中並未就肇事當時之燈號情形詳細說
        明，另於本院調查時，才確切說明肇事當時中華一路及青海路之燈號情形，
        已如前述，是前開鑑定與覆議書之依據資料並不完整，故不足供參，併此說
        明。
  （四）如前所述，本件車禍事故之所以發生乃係被害人於中華一路綠燈變換為黃燈
        時，猶執意通過，並至中華一路與青海路之交岔路口時，適有被告所駕駛之
        自小客車已完成左轉，欲通過中華一路之機車道進入青海路時，疏未注意讓
        已完成左轉之被告所駕駛之車輛先行及車前之行車狀態，而撞及被告所駕駛
        自小客車之右車門，並因之摔落地面所致。按最高法院七十四年台上字第四
        二一九判例：「汽車駕駛人雖可信賴其他參與交通之對方亦能遵守交通規則
        ，同時為必要之注意，謹慎採取適當之行動，而對於不可知之對方違規行為
        並無預防之義務，然因對於違規行為所導致之危險，若屬可預見，且依法律
        、契約、習慣、法理及日常生活經驗等，在不超越社會相當性之範圍應有注
        意之義務者，自仍有以一定之行為避免結果發生之義務。因此，關於他人之
        違規事實已極明顯，同時有充足之時間可採取適當之措施以避免發生交通事
        故之結果時，即不得以信賴他方定能遵守交通規則為由，以免除自己之責任
        。」所揭示之旨以觀，當有交通事故發生時，並不是被害人有違規，行為人
     即得據此而完全免責，仍必須行為人對於該被害人之違規無可預見且無充足
        之時間可採取適當之措施以避免發生交通事故，其方得執上開判例所揭示之
        學說上「信賴原則」而可免責，經查：本件事故發生地點係在中華一路與青
        海路之交岔路口上，即係在中華一路北側（往南行駛）之機車道與青海路之
        慢車道間（西側），有前述道路交通事故調查報告表及現場事故相片可憑，
        亦即，被告係在中華一路綠燈之狀態下由南往北方向行駛，至交岔路口中心
        處等待左轉，惟因中華一路上之車輛較多，至無法左轉進入青海路，直到青
        海路之燈號變換為綠燈，中華一路上之燈號亦已變換為紅燈時始再通過，並
        行駛至中華一路之機車道時，幾乎已經快要通過中華一路時，而遭被害人所
        騎乘機車撞至右側車門而發生事故，則由上開證據資料以觀，被告駕駛自小
        客車既已完成左轉，並在青海路綠燈及中華一路已紅燈之狀態下欲通過中華
        一路，且已經快要通過中華一路完畢，其當能信賴此時應該不會有汽車或機
        車自中華一路而來，其焉有可能預見此時會有被害人騎乘機車自中華一路由
        其右側過來，又如何去採取閃避措施以避免本件事故發生？而本件又無認定
        被告有超速行駛之證據資料，是被告既係在無任何證據資料可證明其有違規
        之情況下駕駛自小客車，並已完成左轉欲直行通過，且在青海路已綠燈之狀
        態下正欲進入青海路，實無法預見被害人騎乘機車快速自中華一路過來，顯
        然並無充足之時間可採取適當之措施下致生本件交通事故，核諸前揭最高法
        院判例意旨，自難認被告就本件事故之發生有何過失甚明。
五、綜上所述，公訴人認被告所涉有之刑法第二百七十六條第一項之過失致人於死罪
    罪嫌，尚與事實有間，此外，復查無其他積極證據足資證明被告有何公訴人所指
    之上開犯行，既不能證明被告犯罪，核諸前揭說明，自應由本院為被告無罪之諭
    知。
據上論斷，應依刑事訴訟法第三百零一條第一項，判決如主文。
中      華      民      國    九十      年      九      月      十      日
                              臺灣高雄地方法院交通法庭
                                  法  官   程克琳
右正本證明與原本無異。
如不服本判決，應於判決送達後十日內，向本院提出上訴狀。
                                  書記官   梁瑜玲
中    華 民    國      九十      年      九      月      十      日


司法院資訊處製作；財團法人民間司法改革基金會備份。
